【裁判字號】    97,台上,644
【裁判日期】    970402
【裁判案由】    土地所有權移轉登記等
【裁判全文】
最高法院民事判決              九十七年度台上字第六四四號
上  訴  人  癸 ○ ○
            子 ○ ○
            丑 ○ ○
            寅 ○ ○
            卯 ○ ○
            辰 ○ ○
共      同
訴訟代理人  施 瑞 章律師
被 上訴 人  甲 ○ ○
            乙○○○
            丙 ○ ○
            丁 ○ ○
            戊○○○
            己○○○
            庚 ○ ○
            辛 ○ ○
            壬 ○ ○
上列當事人間請求土地所有權移轉登記等事件，上訴人對於中華
民國九十六年十月三十一日台灣高等法院台中分院第二審判決（
九十六年度家上易字第一七號），提起上訴，本院判決如下：
    主  文
上訴駁回。
第三審訴訟費用由上訴人負擔。
    理  由
本件上訴人主張：坐落台中縣大雅鄉○○段一０之一、一四、一
五、二０、二０之一號土地（下稱系爭土地）及其上建號一三、
一四、一五、一六號建物即門牌號碼台中縣大雅鄉○○村○○路
六之一、六之二號工廠（下稱系爭房地），係已故魏金火及被上
訴人甲○○共同出資購買，魏金火將系爭房地應有部分二分之一
信託登記於甲○○名下，並於生前民國七十九年九月十八日與甲
○○、被上訴人丙○○、丁○○、辛○○、壬○○及訴外人魏謝
素真、魏鄭素珍等人共同簽訂協議書（下稱七十九年九月十八日
協議書），約定將其所有系爭房地應有部分二分之一，平均分配
予三位媳婦即魏謝素真、魏鄭素珍、丁○○等人各取得應有部分
六分之一，並明定自八十年農曆元月一日（即八十年二月十五日
）起生效履行。又魏金火已於八十四年一月十日死亡，被上訴人
乙○○○、丙○○、戊○○○、己○○○、庚○○、辛○○、壬
○○及上訴人丑○○、寅○○、卯○○、辰○○等四人（下稱丑
○○等四人）之被繼承人魏淑英（於八十九年七月二十三日死亡
）等人（下稱乙○○○等十一人）為其法定繼承人，甲○○即應
將魏金火信託登記於其名下之系爭房地應有部分二分之一，移轉
登記予乙○○○等十一人公同共有後，乙○○○等十一人再移轉
登記為丁○○、魏謝素真、魏鄭素珍各應有部分六分之一。嗣於
八十七年一月二日魏鄭素珍將其受贈應有部分六分之一讓與丙○
○及丁○○。而丙○○積欠上訴人癸○○、子○○及魏淑英依序
為新台幣（下同）三十萬元、一百五十萬元、一百九十二萬元債
務，於八十九年一月二十五日以丁○○為連帶保證人共同與癸○
○、子○○、魏淑英簽訂協議書（下稱八十九年一月二十五日協
議書），約定以系爭土地之五坪、二十五坪、三十二坪換算應有
部分依序為十萬分之四九八、十萬分之二四九一、十萬分之三一
八八抵償癸○○、子○○、魏淑英之債務，丁○○既為丙○○之
連帶保證人，即應將系爭土地各應有部分十萬分之四九八、十萬
分之二四九一、十萬分之三一八八移轉登記予癸○○、子○○及
魏淑英之繼承人丑○○等四人。因甲○○、乙○○○等十一人、
丁○○迄未履行七十九年九月十八日、八十九年一月二十五日協
議書之義務，乙○○○等十一人、丁○○怠於行使對甲○○、乙
○○○等十一人之權利，上訴人自得代位行使乙○○○等十一人
、丁○○之權利等情，爰本於七十九年九月十八日、八十九年一
月二十五日協議書之約定，並代位行使乙○○○等十一人、丁○
○之權利及繼承等法律關係，求為命被上訴人給付如原判決所載
先位、第一備位及第二備位聲明所示之判決（原審將第一審就先
位之訴所為上訴人勝訴之判決廢棄，改判駁回上訴人該部分在第
一審之訴，另判命丙○○、丁○○連帶給付癸○○、子○○、丑
○○等四人依序為三十萬元、一百五十萬元、一百九十二萬元，
均加付法定遲延利息，並駁回上訴人其餘備位之訴。上訴人就其
敗訴之部分，聲明不服，上訴第三審）。
被上訴人甲○○、乙○○○則以：丁○○依七十九年九月十八日
協議書對乙○○○等十一人請求移轉受贈系爭房地各應有部分六
分之一債權，業經甲○○聲請台灣台中地方法院（下稱台中地院
）核發執行命令扣押，丁○○對該債權即已喪失處分權；又丙○
○與丁○○受讓魏鄭素珍依七十九年九月十八日協議書得請求乙
○○○等十一人移轉系爭房地應有部分各六分之一，該請求權已
罹於十五年時效而消滅，甲○○得拒絕給付，上訴人自不得代位
行使。被上訴人丙○○、丁○○亦以八十九年一月二十五日協議
書係遭魏淑英、魏謝素真、癸○○等人脅迫所簽立，應屬無效等
各語，資為抗辯。
原審以：上訴人主張之事實，固提出七十九年九月十八日協議書
及八十九年一月二十五日協議書各乙份為證。惟按不動產經法院
囑託辦理查封、假扣押、假處分登記後，在未為塗銷登記前，依
修正土地登記規則第一百二十九條規定（修正前為第一百二十八
條），登記機關既應停止與其權利有關之新登記，則對該不動產
相關權利登記之請求，即處於給付不能之狀態，法院自不得命為
該相關權利之登記。查丁○○依七十九年九月十八日協議書受贈
系爭房地應有部分各六分之一，業經台中地院核發九十五年六月
二十六日中院慶民執字九五執字第二三九六七號執行命令扣押在
案，有該執行命令可稽，並經調閱該院九十五年度執字第二三九
六七、二三九六八號執行卷查核無誤。則丁○○受贈系爭土地應
有部分各六分之一既經法院核發執行命令扣押，即屬給付不能，
上訴人自不得再請求移轉登記。至最高法院九十一年台上字第八
一二號判例要旨雖謂債務人對於第三人之「金錢債權」，經執行
法院發扣押命令禁止債務人收取或為其他處分後，債務人對第三
人提起給付訴訟，僅屬保存債權之行為，無礙執行效果，尚非不
得為之云云，然該判例要旨就執行命令標的限於「金錢債權」，
核與本件執行命令標的為「特定不動產」有間。再按強制執行法
第一百三十條第一項規定：「命債務人為一定之意思表示之判決
確定或其他與確定判決有同一效力之執行名義成立者，視為自其
確定或成立時，債務人已為意思表示」，如法院判命被上訴人移
轉系爭土地應有部分，即發生權利之變動，自非單純保存債權之
行為。是上訴人比附援引上開判例意旨，稱本件給付之訴，僅屬
保存債權之行為，無礙執行效果云云，顯屬誤解。又八十七年一
月二日魏鄭素珍將其受贈系爭房地應有部分各六分之一讓與丙○
○及丁○○，有兩造所不爭之讓渡契約書可稽，則八十九年一月
二十五日協議書所載「持分六分之二」乙詞，係指除丁○○受贈
之應有部分各六分之一，內含其受讓魏鄭素珍受贈之應有部分各
六分之一。惟查上訴人於九十四年九月十六日起訴時，並未主張
上開八十七年一月二日讓渡契約，丙○○、丁○○於九十六年二
月十四日向第一審具狀陳述該讓渡契約後，上訴人於同年四月九
日提出書狀始提及上開讓渡契約，足證上訴人於九十六年四月九
日之前，代位行使之權利，乃丁○○依七十九年九月十八日協議
書受贈系爭土地應有部分各六分之一，而非丁○○受讓魏鄭素珍
系爭土地應有部分各六分之一。再魏鄭素珍依七十九年九月十八
日協議書第三條、第十一條之約定，得於八十年農曆元月一日起
（即民國八十年二月十五日起），向甲○○請求移轉系爭房地應
有部分各六分之一，有該協議書可按。則魏鄭素珍之請求權時效
自八十年二月十五日之翌日（原判決誤為十五日）起算，至九十
五年二月十五日止滿十五年。而丁○○受讓魏鄭素珍上開應有部
分各六分之一後，從未向甲○○催討等情，亦經丙○○、丁○○
證述明確，則丁○○受讓魏鄭素珍上開應有部分各六分之一之請
求權，至上訴人於九十六年四月九日具狀行使代位權時，已罹於
十五年時效而消滅。是甲○○、乙○○○以魏鄭素珍上開請求權
為時效消滅之抗辯，拒絕給付，為有理由。至七十九年九月十八
日協議書第九條雖約定：「丙（即丙○○、丁○○）、丁（即辛
○○、魏謝素真）、戊（即壬○○、魏鄭素珍）參方各人名義不
動產出租之租金收入及地價稅、房屋稅之繳納，均由丙、丁、戊
參方各自收入或負擔」，乃單純租金約定，核與上開魏鄭素珍應
有部分各六分之一請求權，時效是否中斷無關。是上訴人謂甲○
○依該協議書第九條約定交付租金，有民法第一百二十九條第一
項第二款承認之效力，魏鄭素珍上開請求權，時效應予中斷云云
，殊不足採。綜上，八十九年一月二十五日協議書有關丁○○對
系爭土地應有部分各六分之二，其中六分之一部分因執行法院扣
押命令而給付不能，另六分之一部分因甲○○、乙○○○時效抗
辯而拒絕給付，則上訴人依代位權、信託物返還請求權、讓渡契
約、協議書及繼承等法律關係，提起如先位、第一備位及第二備
位第一項聲明所示之請求，均無理由，不應准許。上訴人上開之
請求雖無理由，然其依八十九年一月二十五日協議書及繼承之法
律關係，請求丙○○、丁○○連帶給付如第二備位第二項聲明所
示金額，為有理由，應予准許。爰將第一審就先位之訴為上訴人
勝訴之判決廢棄，改判駁回上訴人該部分在第一審之訴，另判命
丙○○、丁○○連帶給付癸○○、子○○、丑○○等四人依序為
三十萬元、一百五十萬元、一百九十二萬元，均加付法定遲延利
息，並駁回上訴人其餘備位之訴，經核於法洵無違誤。又按強制
執行法第一百十六條第一項前段規定「禁止第三人移轉」之扣押
命令（亦稱禁止命令），旨在確保將來債權人權利之實現。是該
扣押命令對第三人當然有禁止處分之效力，如此方能確保扣押命
令在強制執行程序之查封功能。是債務人對第三人之不動產移轉
請求權實施扣押，在法院撤銷扣押命令之前，登記機關應停止與
其權利有關之新登記。此時，對債務人言，就該不動產已喪失處
分之權能，即處於給付不能之狀態，法院自無從命為移轉登記。
查丁○○依七十九年九月十八日協議書受贈系爭房地應有部分各
六分之一，業經台中地院核發執行命令扣押，既為原審確定之事
實，依上說明，丁○○就受贈系爭土地應有部分各六分之一已喪
失處分之權能，即處於給付不能之狀態，原審自不能命為移轉登
記，因而駁回上訴人先位、第一備位及第二備位第一項聲明之請
求，並無不合。其次，民法第一百二十九條第一項第二款所謂承
認，乃債務人向請求權人表示認識其請求權存在之觀念通知。查
甲○○雖依七十九年九月十八日協議書第九條約定按月給付租金
予丁○○等人，然此非甲○○向丁○○表示認識其受讓魏鄭素珍
受贈系爭土地應有部分各六分之一之請求權存在。原審認此純屬
租金約定，甲○○依約給付租金，核與其承認魏鄭素珍有上開請
求權存在有間，無涉時效之中斷，亦無違誤。上訴論旨，仍執陳
詞，指摘原判決關於其敗訴部分不當，求予廢棄，非有理由。
據上論結，本件上訴為無理由。依民事訴訟法第四百八十一條、
第四百四十九條第一項、第七十八條，判決如主文。
中    華    民    國  九十七  年    四    月    二    日
                      最高法院民事第五庭
                          審判長法官  劉  延  村
                                法官  許  澍  林
                                法官  黃  秀  得
                                法官  李  寶  堂
                                法官  阮  富  枝
      本件正本證明與原本無異
                                      書  記  官
中    華    民    國  九十七  年    四    月   十六   日
                                                w


司法院資訊處製作；財團法人民間司法改革基金會備份。
